【裁判字號】    99,重國,15
【裁判日期】    991105
【裁判案由】    國家賠償
【裁判全文】
臺灣臺北地方法院民事判決              99年度重國字第15號
原      告  六友營造有限公司
法定代理人  謝周旺
訴訟代理人  謝永安
被      告  交通部臺灣鐵路管理局
法定代理人  范植谷
訴訟代理人  蔡鴻斌律師
            張峪嘉律師
上列當事人間請求國家賠償事件，本院於民國99年10月19日言詞
辯論終結，判決如下：
    主      文
原告之訴及假執行之聲請均駁回。
訴訟費用新臺幣陸萬伍仟捌佰肆拾伍元由原告負擔。
    事實及理由
一原告起訴主張：
  (一)兩造於民國96年7 月23日簽訂工程契約書，約定由伊承攬被
    告所屬宜蘭工務段（下稱宜蘭工務段）主辦之「大溪站人行
    天橋改建工程」（下稱系爭工程），工程總價為新臺幣（下
    同）1,799,990 元。詎兩造間另因「環島鐵路觀光旅遊線計
    畫（瑞芳站場改善工程）」設計瑕疵衍生諸多爭議難以解決
    ，被告乃挾怨報復，自系爭工程96年7 月29日開工起，由系
    爭工程之監工即被告所屬公務員易萬發，故意拖延施工計畫
    書等文件之審查時間，且故意變更材料之檢驗方式3 次，致
    伊無法進場施作；易萬發甚至恐嚇、威脅伊之員工不得進場
    施工，使員工怯場，不敢積極推動工程，致伊無法順利完成
    系爭工程，而遭被告非法終止契約，並依政府採購法第 101
    條第1 項第10款規定將伊刊登政府採購公報，停權一年，侵
    害伊承包公共工程之權利，致伊受有6,546,846 元之損害，
    爰依國家賠償法第2條第2項規定，請求被告負國家賠償之責
    。
  (二)伊因易萬發之上開行為所受損害，詳如後述：
    1.支出工程材料費計903,555 元（含稅）。
    2.系爭工程自96年7月29日開工至96年9月12日終止契約期間
      之管理費及損失補償費計92,000元。
    3.伊因遭停權一年，受有5,197,291元之利潤損失。
    4.代繳工程空污費6,000元及繳交履約保證金180,000元。
    5.申訴審議規費30,000元、行政訴訟費4,000 元及律師委任
      費50,000元。
  (三)聲明為：
    1.被告應給付原告6,546,846 元，及自起訴狀繕本送達翌日
      起至清償日止，按年息百分之5 計算之利息。
    2.願供擔保請准宣告假執行。
二被告則抗辯：
  (一)伊審核原告送審之施工計畫書、品管計畫書及勞安計畫書，
    並無延宕之情事：
    1.原告於96年8月4日第一次函送施工、品管及勞安計畫書，
      經伊於同年8月6日收文，惟因系爭工程之監工即伊所屬公
      務員易萬發於同年8月6日至10日期間前往伊北投員工訓練
      中心受訓，而8月11日、12日為例假日，易萬發乃於8月13
      日始行審查。然原告送審之施工、品管及勞安計畫書，內
      容均徒具形式，且未考量系爭工程跨越軌道及高壓電車線
      ，須依系爭工程契約之「局外單位在本局路線及設施附近
      施工工作要點」及「高壓電車下工作注意事項」對系爭工
      程各項目施工詳加計畫，伊遂於同年8 月14日函覆審查意
      見促請辦理。
    2.原告雖於96年8 月24日第二次函送施工、品管及勞安計畫
      書，經伊於同年8 月27日收文，惟相關送審文件仍未針對
      系爭工程實際情況描述，且亦未盡周詳，伊乃於同年8 月
      28日函覆審查意見促請改進。嗣原告於96年8 月31日第三
      次函送施工、品管及勞安計畫書，經伊於同年9月3日收文
      ，並於同年9月7日函覆審查意見。
    3.依前開說明，足認伊就原告送審文件之審核並無故意延宕
      之情事，此亦經行政院公共工程委員會（下稱工程會）之
      申訴審議判斷為相同之認定，是原告主張伊拖延文件審核
      時間云云，顯不可採。
  (二)伊亦無延宕原告送審新設不鏽鋼欄杆期間之情事：
    1.原告另指稱易萬發一再變更不鏽鋼材料取樣地點，然未舉
      證以實其說，且依系爭工程說明書第5523章第1.5.2 條之
      約定，原告於施工前即應提出不鏽鋼材料說明資料，惟原
      告於96年9月5日始與不鏽鋼材料供應商簽訂買賣合約，且
      於96年9月7日送審之相關文件僅提出產品型錄，均未依前
      開約定辦理。
    2.更有甚者，原告遲至伊終止契約後之96年9 月18日始提出
      材料檢驗證明，顯不符合不鏽鋼材料須於驗收通過後方可
      施工之約定，則原告辯稱伊係於96年9月7日始改為要求提
      送廠商型錄資料審查，顯不可採。
  (三)再者，原告主張系爭工程之工程司曾以電話或當面以言語威
    脅、恐嚇原告之現場人員，刁難系爭工程之進行云云，雖提
    出系爭工程之現場人員趙三賢與原告訴訟代理人之電話錄音
    譯文為證，惟該譯文乃原告自行節譯，與錄音帶內容是否相
    符，已非無疑。況該譯文就趙三賢是否為原告之員工、有無
    負責系爭工程之處理，及如何遭伊所屬工程人員恐嚇之過程
    ，俱未敘明；且趙三賢亦未具體指摘伊所屬公務員有以故意
    或過失不法侵害其權利之情事，自難僅憑前開錄音譯文即遽
    認伊所屬公務員有侵權行為及伊成立國家賠償之責。
  (四)縱認原告確實受有損害，惟原告既未依約履行，經伊多次書
    面敦促後仍未改善，伊業依系爭工程契約第18.1.11 條合法
    終止契約，伊自無給付工程材料費、管理費及損失補償費、
    工程空污費、履約保證金之義務；且原告並未具體舉證停權
    期間之損害額，其另主張受有營業利潤損失，亦無可採。又
    申訴審議費用係附屬申訴制度而存在，故該費用之負擔，乃
    因公法上之原因而發生，有關費用之爭議，應循行政救濟程
    序為之，非屬普通法院所得審判，是鈞院就此部分並無管轄
    權限，應予駁回；另臺北高等行政法院97年度訴字第718 號
    判決主文已載明訴訟費用由伊負擔，則原告於本件訴訟重複
    請求伊給付該筆費用，亦應駁回；再者，我國行政訴訟並未
    採用強制律師代理主義，故委任律師所支出費用，尚難令敗
    訴之當事人負擔，是原告另請求伊給付律師委任費50,000元
    部分，即不足採等語。
  (五)聲明為：
    1.原告之訴駁回。
    2.如受不利判決，願供擔保請准宣告免為假執行。
三兩造不爭執之事實：
  (一)兩造於96年7月23日簽訂工程契約書（見本院卷(一)第7-20 頁
    ），約定由原告承攬宜蘭工務段主辦之系爭工程，工程總價
    為1,799,999元。
  (二)宜蘭工務段於96年9 月12日發函予原告，表明因原告施工進
    度落後，爰依約終止系爭承攬契約，且因原告有政府採購法
    第101條第1 項第10款規定之情事，將依同法第102條規定刊
    登政府採購公報之意（見本院卷(一)第34-35頁）。
  (三)原告於收受上開通知後之96年9 月21日，發函向宜蘭工務段
    提出異議，經宜蘭工務段於96年10月1 日函覆異議處理結果
    ，表示維持原處分（見本院卷(一)第141-142 頁）；原告不服
    ，向工程會提出申訴，經該會採購申訴審議委員會於97年1
    月11日作成訴0000000 號審議判斷書，駁回原告之申訴（見
    本院卷(一)第143-156 頁）；原告不服，復提起行政訴訟，經
    臺北高等行政法院於97年10月9日以97年度訴字第718號判決
    撤銷前開審議判斷及原異議處理結果（見本院卷(一)第 21-31
    頁）。
  (四)宜蘭工務段於97年2月5日將原告刊登政府採購公報，列為拒
    絕往來廠商，停權一年；嗣於97年11月17日註銷原告為拒絕
    往來廠商（見本院卷(一)第157-158頁）。
四得心證之理由：
  (一)按公務員於執行職務行使公權力時，因故意或過失不法侵害
    人民自由或權利者，國家應負損害賠償責任，公務員怠於執
    行職務，致人民自由或權利遭受損害者亦同；依第2條第2項
    請求損害賠償者，以該公務員所屬機關為賠償義務機關，國
    家賠償法第2條第2項、第9條第1項分別定有明文。又按當事
    人主張有利於己之事實者，就其事實有舉證之責任；民事訴
    訟如係由原告主張權利者，應先由原告負舉證之責，若原告
    先不能舉證，以證實自己主張之事實為真實，則被告就其抗
    辯事實即令不能舉證，或其所舉證據尚有疵累，亦應駁回原
    告之請求（民事訴訟法第277條、最高法院17年上字第719號
    判例參照）。原告主張被告所屬公務員易萬發故意拖延施工
    計畫書等文件之審查時間，且故意變更材料之檢驗方式，甚
    至恐嚇、威脅其員工不得進場施工，致其無法順利完成系爭
    工程，而遭被告終止系爭承攬契約，並列為拒絕往來廠商，
    侵害其承包公共工程之權利云云，既為被告所否認，揆諸上
    開說明，自應責由原告對此負舉證之責。經查：
    1.原告於96年8月4日第一次函送施工、品管及勞安計畫書，
      宜蘭工務段於同年8月6日收受此信函，並於同年8月14 日
      函覆審查意見；原告嗣於同年8 月24日第二次函送施工、
      品管及勞安計畫書，宜蘭工務段於同年8 月27日收受此信
      函，並於同年8月29日再次函覆審查意見；原告復於同年8
      月31日第三次函送施工、品管及勞安計畫書，宜蘭工務段
      於同年9月3日收受此信函，並於同年9 月10日函覆同意等
      情，有各該函文在卷可稽（見本院卷(三)第275-284 頁），
      且為兩造所不爭，堪可信實。
    2.原告雖主張易萬發故意拖延施工計畫書等文件之審查時間
      云云。惟查：
      證人即系爭工程之監工易萬發到庭結證稱：系爭工程之
        施工、品管及勞安計畫書由其初審，再由主管複審，初
        審、複審之審查時間各需約2-3天等語（見本院卷(四)第3
        頁），可知宜蘭工務段就原告送審之施工、品管及勞安
        計畫書，審查期間約需 6天。經核宜蘭工務段自收受原
        告歷次送審之施工、品管及勞安計畫書至函覆審查意見
        之期間，除第一次送審之審查期間略長外，第二、三次
        送審之審查期間均尚在合理範圍內。而易萬發另證稱：
        伊於96年8月6日至8月10日期間受訓，而8月11日、12日
        為例假日，故伊於8 月13日才看到第一次送審之資料等
        語（見本院卷(三)第3 頁背面），原告對此並不爭執，堪
        信前述因素確實為第一次送審之審查期間較長之原因。
        則依宜蘭工務段函覆審查意見之時間，尚難認易萬發就
        前開文件之審查確如原告所言，有故意拖延之情事。
      又參酌工程會採購申訴委員會訴0000000 號審議判斷書
        ，其上記載：「…申訴諮詢委員於預審會議中審閱申訴
        廠商原先提送之施工計畫書，發現其內容並未針對本件
        工程實際情況描述，且亦未盡周詳…」等語（見本院98
        年度審重國字第32號卷第154 頁），足證原告歷次送審
        之施工、品管及勞安計畫書確有空泛之情事。而細觀卷
        附宜蘭工務段函覆之審查意見表（見本院卷(二)第277 、
        282 頁），其上已明確記載要求原告改善之審查意見，
        原告辯稱該函覆內容僅為徒具形式之表述云云，難認與
        事實相符，要難採信。則由宜蘭工務段函覆審查意見之
        內容，亦不足以認定易萬發刻意刁難原告，而有故意拖
        延之情。
    3.原告另主張易萬發故意變更不鏽鋼材料檢驗方式3 次云云
      ，僅提出其於96年9月7日致函宜蘭工務段之函文為證（見
      本院卷(一)第32頁），該函文之主旨欄載明：「檢送『大溪
      站人行天橋改建工程』不鏽鋼材料彰源企業股份有限公司
      產品送審書正本乙份」等語，惟觀諸上開函文之內容，並
      未表明任何與材料檢驗方式相關之意旨，自不足以證明原
      告上述主張為真。
    4.原告復主張易萬發以電話或當面以言語威脅、恐嚇原告之
      現場人員，刁難系爭工程之進行云云，雖提出訴外人趙三
      賢與原告訴訟代理人間之電話錄音譯文為證（見本院卷(一)
      第16-18 頁），然被告否認該譯文內容為真，且細觀該譯
      文內容，亦未具體指明易萬發有何威脅、恐嚇行為，徒由
      原告片面製作之錄音譯文，實未能證明易萬發確有威脅、
      恐嚇之舉。
    5.再者，臺北高等行政法院97年度訴字第718 號判決雖以：
      「被告所屬宜蘭工務段未依政府採購法施行細則第111 條
      第2項第1款之規定，於原告履約進度落後百分之二十時，
      先行通知限期改善，即以原告所為符合政府採購法第 101
      條第1 項第10款為由，將原告刊登政府採購公報，核有違
      誤」等語為由，撤銷審議判斷及原異議處理結果（見本院
      98年度審重國字第32號卷第31頁）。惟前開判決僅認宜蘭
      工務段逕依政府採購法第101條第1項第10款規定，將原告
      刊登政府採購公報，於法不合，徒由前開判決，亦無從認
      定原告主張易萬發故意、過失不法侵害其權利一節為真。
    6.綜上，原告既未能證明易萬發於執行職務時有何故意、過
      失不法侵害其權利之情事，則其請求被告為國家賠償，即
      乏依據，洵無足取。
  (二)綜上所述，原告未能證明被告所屬公務員易萬發於執行職務
    時因故意或過失不法侵害原告之權利，則原告依國家賠償法
    第2條第2項規定，訴請被告給付6,546,846 元，及自起訴狀
    繕本送達翌日起至清償日止，按年息百分之5 計算之利息，
    為無理由，不應准許。原告之訴既經駁回，其假執行之聲請
    即失所附麗，應併予駁回之。
  (三)本案事證已明，兩造其餘攻擊防禦方法及舉證，核與判決結
    果無影響，爰不再一一論列，附此指明。
五訴訟費用負擔之依據：民事訴訟法第78條。
中    華    民    國    99    年    11    月    5     日
                  民事第七庭    法  官  陳婷玉
以上正本係照原本作成
如對本判決上訴，須於判決送達後20日內向本院提出上訴狀。如
委任律師提起上訴者，應一併繳納上訴審裁判費。
中    華    民    國    99    年    11    月    5     日
                                書記官  吳鸝稻

司法院資訊處製作；財團法人民間司法改革基金會備份。
